ACORDAO-COMPLETO-2568278

ACÓRDÃO 227/2023 ATA 6/2023 - PLENÁRIO

VISTOS, relatados e discutidos estes autos de tomada de contas do exercício de 2009 da Secretaria Especial de Políticas de Promoção da Igualdade Racial, em que se examina recurso de reconsideração interposto por Martvs Antonio Alves das Chagas, contra o Acórdão 2329/2021-TCU-Plenário, por meio do qual este Tribunal, entre outras medidas, julgou irregulares as contas do recorrente, sem a condenação ao pagamento de débito ou multa;
ACORDAM os Ministros do Tribunal de Contas da União, reunidos em Sessão do Plenário, com fundamento nos art. 33 da Lei 8.443/1992 c/c o art. 285 do Regimento Interno do TCU, nos arts. 8º, 12 e 18 da Resolução TCU 344/2022 e no art. 169, III, do Regimento Interno do TCU, e diante das razões expostas pelo Relator, em:
9.1. conhecer do recurso de reconsideração interposto por Martvs Antonio Alves das Chagas para, no mérito, negar-lhe provimento;
9.2. reconhecer, de ofício, a ocorrência da prescrição intercorrente passando a julgar as contas de Martvs Antônio Alves das Chagas regulares, excluindo o seu nome do item 9.2 do acórdão recorrido para inseri-lo no 9.1, mantendo o julgamento inalterado quanto aos demais responsáveis; 
9.3. encaminhar cópia deste acórdão à Secretaria Especial de Políticas de Promoção da Igualdade Racial e aos responsáveis, com a informação de que o inteiro teor do relatório e do voto que o fundamentam está disponível para a consulta no endereço www.tcu.gov.br/acordaos;
9.4. arquivar o processo.

Recurso de reconsideração contra acórdão que julgou irregulares as contas do recorrente, sem condenação em débito ou multa, em razão de irregularidades identificadas na tomada de contas ordinária da Secretaria Especial de Políticas de Promoção da Igualdade Racial da Presidência da República (Seppir/PR), relativa ao exercício de 2009.

Secretaria Especial de Políticas de Promoção da Igualdade Racial.

3. Interessados/Responsáveis/Recorrentes:
3.1. Interessado: Secretaria Especial de Políticas de Promoção da Igualdade Racial (06.064.438/0001-10).
3.2. Responsáveis: Alexandro da Anunciação Reis (XXX.032.575-XX); Edson Santos de Souza (XXX.144.467-XX); Eloi Ferreira de Araujo (XXX.417.247-XX); Giovanni Benigno Pierre da Conceicao Harvey (XXX.011.847-XX); Ivonete Carvalho (XXX.980.100-XX); Jairo Ubiraci Baptista Salles Brandizzi (XXX.277.041-XX); José Galvão Mesquita (XXX.319.218-XX); Manuela Pinho de Azevedo Souza (XXX.795.067-XX); Martvs Antonio Alves das Chagas (XXX.583.536-XX); Oraida Maria Machado de Abreu (XXX.498.997-XX); Valeria de Oliveira (XXX.948.551-XX); Vera Lucia da Silva Proba (XXX.840.577-XX); Wagner de Sousa Melo (XXX.966.761-XX).
3.3. Recorrente: Martvs Antonio Alves das Chagas (XXX.583.536-XX).

13.1. Ministros presentes: Bruno Dantas (Presidente), Walton Alencar Rodrigues, Benjamin Zymler, Augusto Nardes, Aroldo Cedraz, Vital do Rêgo, Jorge Oliveira e Antonio Anastasia (Relator).
13.2. Ministro-Substituto convocado: Augusto Sherman Cavalcanti.
13.3. Ministros-Substitutos presentes: Marcos Bemquerer Costa e Weder de Oliveira.

ANTONIO ANASTASIA

Ministro Jorge Oliveira.

Em exame tomada de contas ordinária da Secretaria Especial de Políticas de Promoção da Igualdade Racial (Seppir) , à época vinculada à Presidência da República, referente ao exercício de 2009.
2. 	Examina-se, nessa fase processual, recurso de reconsideração interposto pelo Sr. Martvs Antônio Alves das Chagas (peça 47) contra o Acórdão 2329/2021-TCU-Plenário (peça 32) , relatado pelo Ministro Jorge Oliveira, que tão somente julgou irregulares suas contas, entre outros responsáveis, sem a condenação ao pagamento de débito ou multa.
3.	A deliberação recorrida apresenta o seguinte teor: 
"VISTOS, relatados e discutidos estes autos de tomada de contas ordinária da Secretaria Especial de Políticas de Promoção da Igualdade Racial relativa ao exercício de 2009. 
ACORDAM os Ministros do Tribunal de Contas da União, reunidos em sessão do Plenário, ante as razões expostas pelo Relator, e com fundamento nos arts. 1º, inciso I, 16, inciso I e inciso III, alíneas "b" e "c", 17, 23, inciso I, da Lei 8.443/1992, em:
9.1. julgar regulares as contas de Elói Ferreira de Araújo, Jairo Ubiraci Baptista Salles Brandizzi, José Galvão Mesquita, Wagner de Sousa Melo, Giovanni Benigno Pierre da Conceição Harvey, Oraida Maria Machado de Abreu, Valéria de Oliveira, Vera Lucia da Silva Proba e Ivonete Carvalho, dando-lhes quitação; 
9.2. julgar irregulares as contas de Edson Santos de Souza, Martvs Antônio Alves das Chagas, Manuela Pinho de Azevedo Souza e Alexandro da Anunciação Reis;
9.3. encaminhar cópia deste acórdão à Secretaria Especial de Políticas de Promoção da Igualdade Racial e aos responsáveis, com a informação de que o inteiro teor do relatório e do voto que o fundamentam está disponível para a consulta no endereço www.tcu.gov.br/acordaos;
9.4. arquivar o presente processo".
4.	Transcrevo a seguir, com ajustes de forma, nos termos do art. 1º, § 3º, inciso I, da Lei nº 8.443/92, a instrução lavrada no âmbito da Secretaria de Recursos - Serur (peça 67) :
"...
EXAME DE ADMISSIBILIDADE
3.	Reitera-se o exame de admissibilidade contido na peça 49, que propôs a suspensão dos efeitos do item 9.2 do acórdão recorrido e acatado pelo então Relator Min. Raimundo Carreiro (despacho de peça 52) . 
EXAME DE MÉRITO
4.	Delimitação
4.1.	Constitui objeto do presente recurso definir se:
	a) houve prescrição;
	b) a falta de condições estruturais da Seppir é suficiente para elidir a responsabilidade do então gestor e afastar o julgamento pela irregularidade das contas.
5.	Da prescrição do débito e da multa
5.1.	Embora o recorrente não tenha alegado a prescrição do débito e da multa, por se tratar de matéria de ordem pública o exame da questão se impõe, ante a recente decisão do Supremo Tribunal Federal - STF que julgou o Tema 899 com repercussão geral.
Análise:
	No exame da prescrição, a Serur tem adotado os entendimentos detalhados na peça 66, que contém estudo e pronunciamentos anteriores da secretaria sobre o tema. Nessas manifestações estão desenvolvidas as seguintes premissas, que serão utilizadas no presente exame: 
	a)  ao julgar o RE 636.886, o STF conferiu nova interpretação ao art. 37, § 5º, da Constituição Federal, fixando a tese de que 'é prescritível a pretensão de ressarcimento ao erário fundada em decisão de Tribunal de Contas';
	b)  as pretensões punitiva e de ressarcimento devem observar o mesmo regime na atividade de controle externo, dado o objetivo comum da prescrição, de fixar prazo para o Tribunal de Contas agir, para caracterizar o ilícito, identificar seu autor, dimensionar as consequências da conduta e impor as consequências legais, independentemente de tais consequências terem natureza punitiva ou ressarcitória;
	c)  até que sobrevenha norma específica, entende-se que a prescrição das pretensões punitiva e de ressarcimento, no processo de controle externo, deve observar o regime Lei 9.873/1999, na linha dos recentes pronunciamentos do STF a respeito. Assim, sem prejuízo de se realizar o exame da prescrição também segundo o prazo decenal previsto no Código Civil, o critério adotado, na formulação da proposta de encaminhamento, será o da Lei 9.873/1999.
5.2.	Partindo-se dessas premissas, passa-se ao exame da prescrição no caso em exame.  
a) Análise da prescrição segundo os critérios do Acórdão 1441/2016-TCU-Plenário
5.3.	No que se refere à pretensão punitiva, o TCU tem tradicionalmente aplicado os critérios definidos no Acórdão 1441/2016-TCU-Plenário, que, em incidente de uniformização de jurisprudência, orientou-se pela aplicação do Código Civil. Por este acórdão, em linhas gerais, a prescrição subordina-se ao prazo geral de dez anos (CC, art. 205) , contado a partir da data da ocorrência do fato e interrompido pelo ato que ordenar a citação, a audiência ou a oitiva da parte.
5.4.	Entre outras razões que justificaram a adoção desse critério destaca-se a de que o citado dispositivo constitui uma cláusula geral a ser empregada sempre que a pretensão for prescritível, mas a lei não estabelece um prazo específico, como na hipótese.
5.5.	Entende-se que o termo inicial para contagem do prazo é o dia 31/3/2010 (peça 1, p. 2) , data da entrega da prestação de contas. Neste processo que julga as contas do recorrente não houve a audiência, tal providência foi ordenada no TC-Processo 015.192/2011-3. 
5.6.	Não se desconhece a Súmula 288 do TCU, contudo, a nosso sentir, com todas as vênias de estilo aos que divergem, a oitiva realizada no TC-Processo 015.192/2011-3 não elimina a necessidade de se ouvir o jurisdicionado neste processo. 
5.7.	Veja-se que no TC-Processo 015.192/2011-3 avaliou-se a conduta do recorrente e neste processo se avalia a gravidade da conduta e o impacto na gestão do exercício. Em outras palavras, se a conduta desautorizada apurada no TC-Processo 015.192/2011-3 é grave o suficiente para macular as contas do então gestor neste processo. 
5.8.	Tanto é assim que no TC-Processo 015.192/2011-3 foi aplicada a sanção de multa e neste processo o julgamento pela irregularidade das contas, são institutos jurídicos diferentes e com efeitos jurídicos também diversos.
5.9.	Ainda que se alegue que os gestores se defendem de fatos e não de imputações legais, o que se verifica é que o recorrente se defendeu da conduta desautorizada no TC-Processo 015.192/2011-3 e não do impacto desta conduta em suas contas no exercício de 2009. 
5.10. Ante o exposto, entende-se que neste processo ainda não foi realizada audiência válida e, portanto, não só o acórdão, com as devidas escusas, contém vício insanável quanto está prescrita, caso se utilize Acórdão 1441/2016-TCU-Plenário, a possibilidade de adotar qualquer decisão que altere de modo negativo a esfera jurídica do então gestor. 
5.11. O acórdão foi julgado na sessão do dia 29/9/2021 (peça 32) , mas, ainda, não há audiência válida do recorrente.  
5.12. Aplicando as balizas definidas por esta Corte no Acórdão 1441/2016-TCU-Plenário ao caso em exame, verifica-se que decisão que afete de forma a prejudicar os direitos individuais do recorrente estariam prescritas, pois entre o termo inicial e a interrupção do prazo prescricional (audiência, ainda inexistente) já decorreram mais de dez anos. 
5.13. De toda forma, caso seja seguida a Súmula 288, a audiência no TC-Processo 015.192/2011-3 foi autorizada no dia 31/8/2012 (peça 65) , assim, se utilizados tais entendimentos não teria ocorrido a prescrição, uma vez que o acórdão foi julgado no dia 29/9/2021 (peça 32) , transcorridos, portanto, menos de dez anos entre a audiência e o decisum.
b) Análise da prescrição segundo o regime da Lei 9.873/99
5.14. Caso se adote as premissas fixadas na Lei 9.873/1999 ao caso em exame, e mesmo considerando-se o prazo geral, de cinco anos, observa-se que teria ocorrido a prescrição. Para tanto, é preciso considerar os seguintes parâmetros:
b.1) Termo inicial:
5.15. A Lei 9.873/1999, art. 1º, parte final, traz previsão expressa a respeito do início do prazo em se tratando de infração de caráter permanente ou continuado. Nesta hipótese, a prescrição começa a correr não da data de cada fato, e sim 'do dia em que tiver cessado' a permanência ou a continuidade. 
5.16. Na hipótese em exame, o recorrente foi condenado por conduta desautorizada, pois teve participação na celebração de convênios ou na aprovação de planos de trabalho de ajustes formalizados em 2009, logo, entende que há de se ter como termo inicial da prescrição o dia 31/3/2010 (peça 1, p. 2) , data da entrega da prestação de contas.
b.2) Prazo:
5.17. A Lei 9.873/1999 apresenta um prazo geral, de cinco anos (art. 1º) , e um prazo especial, previsto no art. 1º, § 2º, a saber: 'quando o fato objeto da ação punitiva da Administração também constituir crime, a prescrição reger-se-á pelo prazo previsto na lei penal'.
5.18. Entende-se inexistir nos autos elementos suficientes para afirmar que a irregularidade discutida nesta TCE configura crime, logo, deve-se aplicar, a nosso sentir, o prazo geral de cinco anos estabelecido no art. 1º, da Lei 9.873/1999.
5.19. Assim, entende-se que do início da contagem do prazo até o primeiro marco interruptivo não devem ter decorridos cinco anos, sob pena da ocorrência da prescrição.
b.3) Da prescrição intercorrente:
5.20. Nos termos do art. 1º, § 1º, da Lei 9.873/1999, opera-se a prescrição intercorrente se o processo ficar paralisado por mais de três anos, aguardando 'julgamento ou despacho'.
5.21. Note-se que há uma correlação entre essa hipótese e as causas de interrupção da prescrição do art. 2º. Com efeito, uma vez interrompida a prescrição por alguma das hipóteses do art. 2º, o processo não pode ficar inativo, sem qualquer inovação processual relevante, por mais de três anos.
5.22. Trata-se de prazo específico, não se aplicando nem o prazo geral de cinco anos nem o prazo especial, da lei penal (§ 2º) . A finalidade da prescrição intercorrente, com seu prazo próprio, é a de assegurar a eficiência e celeridade nas apurações administrativas. Seria contrário a essa finalidade a paralisação injustificada do processo por período maior que o triênio estabelecido para a hipótese.
5.23. A extrapolação do prazo de três anos, sem inovação relevante no processo, pode configurar negligência. Por isso, além de se operar a prescrição, deve-se promover a 'apuração da responsabilidade funcional decorrente da paralisação, se for o caso'.
5.24. Em muitas situações o exame da prescrição intercorrente pode ficar prejudicado nos processos já em tramitação no TCU. Como a ação de ressarcimento era considerada imprescritível, as peças que compõem a tomada de contas especial, elencadas no art. 10 da Instrução Normativa- TCU 71/2012, não contemplam informações pormenorizadas quanto ao andamento do processo na fase interna, o que pode prejudicar a análise de eventual paralisação por mais de três anos.
5.25. Assim, caso o tribunal venha a adotar a sistemática da Lei 9.873/1999 para aferir a prescrição, convém avaliar, oportunamente, a possibilidade de ajustes na IN-TCU 71/2012, para que as tomadas de contas especiais encaminhadas ao tribunal contemplem informações sobre as interrupções ocorridas na fase interna do procedimento (como, por exemplo, declaração do órgão instaurador da TCE, de que o processo não ficou paralisado por mais de três anos, na forma do art. 1º, § 1º, da citada lei) .
5.26. Estabelecidas as premissas: (a) termo inicial e (b) prazo e (c) prescrição intercorrente, há que se apurar as causas interruptivas da prescrição.
b.4) Interrupções por atos inequívocos de apuração dos fatos:
5.27. No regime da Lei 9.873/1999, a prescrição se interrompe 'por qualquer ato inequívoco, que importe apuração do fato' (art. 2º, II) . 
5.28. Importante mencionar que diversos são os atos que interrompem a prescrição intercorrente, atos estes que têm em sua gênese e objetivo dar impulso ao processo e a solução do feito. Podem ser citadas, sem a pretensão de exauri-las, as hipóteses capazes de impedir o alcance da prescrição intercorrente, quais sejam:
	a) qualquer ato legal ou regulamentar que impulsione o processo à tomada de decisão, tais como o requerimento para a produção de provas necessárias à apuração do feito, notificação da parte interessada para apresentar defesa ou alegações finais;
	b) decisão que julgue pedido da parte interessada;
	c) informes que consolidem a apuração do fato e informes que sirvam de fundamento para decisão de autoridade ou colegiado, notas e pareceres técnicos, pareceres jurídicos;
	d) decisões de autoridades ou colegiados;
	e) aditamento da inicial, entre outros.    
5.29. Com esses fundamentos, é possível verificar que a prescrição foi interrompida nas datas relacionadas na tabela abaixo:
	Evento
	Data
	Ato inequívoco de apuração
	Localização no Processo

	 (1) 
	17/2/2012
	Pronunciamento de unidade técnica desta Corte propondo diligência
	Peça 7

	 (2) 
	4/12/2013
	Acórdão 3402/2013-TCU-Plenário
	Peça 119, do TC Processo 015.192/2011-3

	 (3) 
	5/7/2021
	Instrução de unidade técnica desta Corte
	Peça 28

5.30. Verifica-se que entre os eventos (2) e (3) o transcurso de prazo superior a três anos.
b.5) Interrupções pela citação dos responsáveis nesta Corte:
5.31. A prescrição também é interrompida 'pela notificação ou citação do indiciado ou acusado, inclusive por meio de edital', nos termos do art. 2º, I, da Lei 9.873/1999. E, no regime dessa lei, a interrupção se dá pela citação propriamente dita, e não pelo despacho que a ordena. 
5.32. Contudo, não se verifica neste processo nova interrupção em decorrência da audiência desta Corte de Contas para a apresentação das razões de justificativa, uma vez que, neste processo, ela não foi realizada.
5.33. A audiência realizada no TC Processo 015.192/2011-3 em nada altera o exame da prescrição, pois anterior ao Acórdão 3402/2013-TCU-Plenário.
5.34. Cabe destacar, por oportuno, que, em se tratando de devedores solidários, a interrupção da prescrição feita a um prejudica aos demais. Contudo, nesse caso, não se aplica a regra própria da teoria geral das obrigações, segundo a qual 'a interrupção efetuada contra o devedor solidário envolve os demais' (art. 204, § 1º, do Código Civil) , pois inexiste solidariedade.
5.35. O sobrestamento dos presentes autos em decorrência do TC Processo 015.192/2011-3 não implica, a nosso sentir, a suspensão das pretensões punitivas até que todas as questões do TC Processo 015.192/2011-3 sejam resolvidas em relação a todos os envolvidos. 
5.36. Há que se entender que o sobrestamento nestes autos transfere a obrigação de se apurar, no prazo determinado, as condutas desautorizadas no TC Processo 015.192/2011-3. Dessa forma, em relação ao recorrente somente se verifica como marco interruptivo a prolação do Acórdão 3402/2013-TCU-Plenário, inexistindo outro ato que interrompa o prazo prescricional.
5.37. A partir deste marco (Acórdão 3402/2013-TCU-Plenário) , retoma-se a contagem do prazo prescricional para adoção de outras medidas que possam afetar direitos subjetivos do jurisdicionado. No caso concreto, não se verificou outro marco interruptivo em relação ao recorrente.     
b.6) Interrupção pela decisão condenatória recorrível:
5.38. Por fim, a prescrição também se interrompe 'pela decisão condenatória recorrível' (art. 2º, III, da Lei 9.873/1999) . Com esse fundamento e considerando que o acórdão foi julgado na sessão do dia 29/9/2021 (peça 32) , houve nesta data nova interrupção. Essa interrupção é relevante, por estabelecer prazo para julgamento do recurso.
b.7) Exame do caso concreto:
5.39. Especificamente quanto a esta TC, entende-se que entre os eventos em ' (2) ' e ' (3) ' descritos acima decorreram mais de três anos, o que configura a ocorrência da prescrição intercorrente. Não se encontrou nos presentes autos, nem nos autos do TC Processo 015.192/2011-3, entre as datas 4/12/2013 (Peça 119, do TC Processo 015.192/2011-3) e 5/7/2021 (peça 28) , nenhum ato que configurasse apuração inequívoca dos fatos em relação ao recorrente, o que impõem o reconhecimento da prescrição sob o regime da Lei 9.873/1999.
b.8) Conclusão:
5.40. Não se verificou a existência, nos presentes autos, de atos que importassem a apuração inequívoca dos fatos entre os dias 4/12/2013 (Peça 119, do TC Processo 015.192/2011-3) e 5/7/2021 (peça 28) , o que se permite concluir pela ocorrência da prescrição sob o regime da Lei 9.873/1999, o que somente será possível afirmar após o trânsito em julgado do RE 636.886.  
6.	Das deficiências da Seppir e das contas irregulares
6.1.	Defende-se nas razões recursais que a falta de condições estruturais da Seppir/PR deu causa às deficiências encontradas na administração dos convênios, e, portanto, não se pode atribuir ao recorrente as falhas identificadas no Acórdão 352/2015-TCU-Plenário.
6.2.	Argumenta que: 
	a) o Acórdão 352/2015-TCU-Plenário reconheceu 'que o recorrente não dispunha de elementos e condições técnicas para acompanhar e orientar a concretização dos objetivos dos convênios firmados no âmbito da SEPPIR/PR', nem 'possuía controles para o gerenciamento das transferências voluntárias'; 
	b) 'não é possível imputar ao recorrente a responsabilidade da alta administração na manutenção de um órgão com as dificuldades demonstradas';
	c) inexistia regramentos específicos 'para nortear a conduta das áreas na realização de tarefas', não se tinha clareza 'qual era responsabilidade de cada setor, assim, não ficava bem definido o que, de maneira específica, era responsabilidade de cada subsecretaria em se tratando de convênio';
	d) o Decreto nº 7.261/2010 (arts. 5º e 6º) 'não deixa dúvidas que a Secretaria de Ações Afirmativas - SPAA (antiga SUBAA) não tinha responsabilidade por firmar e processar convênios, nem mesmo a aprovação do plano de trabalho'.
Análise:
6.3.	Importante ressaltar que neste processo esta Corte avaliou a gravidade da conduta apurada no TC-Processo 015.192/2011-3 e o consequente impacto no julgamento das contas ordinárias do órgão no exercício de 2009. Veja o que dispôs o relatório e a parte final do voto condutor (peça 33) , in verbis:
Relatório:
31. Conclui-se, também, que os fatos que vieram à tona com desenlace dos processos conexos ao presente processo de contas ordinárias são suficientes para macular as contas dos senhores Edson Santos de Souza (CPF XXX.144.467-XX) , Eloi Ferreira de Araujo (CPF 565.417.247-6) , Martvs Antônio Alves das Chagas (CPF XXX.583.536-XX) e Alexandro da Anunciação Reis (CPF XXX.032.575-XX) , bem como da senhora Manuela Pinho de Azevedo Souza (CPF XXX.795.067-XX) , gestores  da Seppir/PR, atinentes ao exercício de 2009, impondo o julgamento pela irregularidade de suas contas.
Voto:
7. Endosso tal posicionamento. Para o deslinde do presente processo, cabe destacar que a descentralização de recursos, por meio de convênios, se constituiu na principal forma para a Seppir desenvolver sua função essencial de promoção da igualdade racial no exercício de 2009. Naquele ano, 72% do orçamento da unidade foi empregado em transferências voluntárias. Sendo assim, a gestão de convênios é um aspecto fundamental no julgamento das contas dos responsáveis pela entidade. 
8. Como já mencionado, a atuação de quatro desses responsáveis foi reprovada pelo Tribunal no TC-Processo 015.192/2011-3, uma auditoria com o objetivo de avaliar a conformidade das medidas adotadas pela Seppir/PR no gerenciamento das transferências voluntárias celebradas pelo órgão entre 2008 e 2010. Inegável, assim, o reflexo daquele processo nestas contas. No entanto, como bem anotado pelo MPTCU, todos os convênios nos quais Elói Ferreira de Araújo foi ouvido em audiência naqueles autos foram celebrados em 2010 e inclusive levaram ao julgamento pela irregularidade das contas desse responsável no TC-Processo 019.707/2011-8 (Tomada de contas ordinária da Seppir/PR referente ao exercício de 2010) . Dada essa circunstância, e como esse gestor não figura como responsável no outro processo conexo com reflexo nestas contas (TC-Processo 027.616/2010-0) , cabe julgar regulares suas contas do exercício ora examinado.
 (...) 
11. Sendo assim, os fatos apurados nos processos conexos se revestem de gravidade suficiente para que as contas de Edson Santos de Souza, Martvs Antônio Alves das Chagas, Alexandro da Anunciação Reis e Manuela Pinho de Azevedo Souza sejam julgadas irregulares, sem, contudo, aplicar-lhes multas, uma vez que já foram apenados naqueles processos. Quanto aos demais responsáveis, impõe-se o julgamento pela regularidade de suas contas, ante a ausência de indícios que desabonem sua gestão à frente da Seppir no exercício de 2009.
6.4.	Observa-se que o que se discute neste processo é a gravidade da conduta do então gestor para o julgamento pela irregularidade das contas. No entender desta Corte de Contas, o modo de agir, já apenado, foi de tal forma desautorizado que enseja a reprovação das contas e o julgamento desfavorável. 
6.5.	Nesse sentido, não cabe rediscutir o mérito das irregularidades atribuídas e mesmo a competência do recorrente para responder por elas, o que se deve discutir é a gravidade da conduta que ocasionou as irregularidades e o seu impacto no juízo de mérito das contas.
6.6.	O entendimento funda-se, essencialmente, na discussão já tratada no TC-Processo 015.192/2011-3, cujas deliberações já se consubstanciam em decisões administrativas irreformáveis (o 'trânsito em julgado' na via administrativa) . 
6.7.	Veja o que se discutiu no voto do Acórdão 3402/2013-TCU-Plenário, acerca das competências das secretarias finalísticas da Seppir, transcrito no que que interessa para o deslinde destes autos, verbis:  
6. Fiz esse preâmbulo para demonstrar a recorrência das falhas detectadas nesta auditoria quando se trata da gestão de convênios por parte dos órgãos e das entidades repassadores de recursos. As irregularidades pelas quais os responsáveis foram ouvidos em audiência, listadas abaixo, são semelhantes às detectadas nos exemplos acima mencionados e em diversos outros: 
 (...) 
b) aprovação de plano de trabalho de convênio sem a devida análise da viabilidade técnica e econômica dos projetos propostos, em desacordo com o art. 1º, § 2º, art. 6º, inc. VII, art. 22 e art. 31 da Portaria Interministerial MP/MF/CGU 127/2008; 
c) celebração de convênio sem a devida avaliação da capacidade técnica e operacional do convenente, em afronta ao disposto no art. 1º, § 2º, art. 6º, inc. VII, art. 22 c/c o art. 31 da Portaria Interministerial MP/MF/CGU 127/2008, e sem especificar critérios objetivos para a referida avaliação, em afronta ao art. 5º do Decreto 6.170/2007;
d) aprovação do plano de trabalho e celebração do convênio sem a devida análise da adequabilidade dos preços dos projetos propostos, de modo a assegurar a alocação eficiente e efetiva dos recursos orçamentários, em desacordo com o art. 35, § 1º, da Lei 10.180/2001 e art. 31, c/c o art. 21, inc. VI, da Portaria Interministerial MP/MF/CGU 127/2008. 
7. As três últimas irregularidades evidenciam que o órgão não exerceu a contento as atribuições de sua competência nas etapas prévias à da assinatura do convênio, procedimentos estes de extrema importância para minimizar os riscos de problemas na execução dos convênios.
 (..) 
14. Em relação às outras três irregularidades mencionadas no item 6 acima, elas se referem ao não cumprimento de procedimentos exigidos nos normativos pertinentes, especialmente na Portaria Interministerial 127/2008, vigente à época, referentes à ausência de análise de viabilidade técnica e econômica dos projetos, ausência de avaliação da capacidade técnica e operacional dos convenentes e falta de análise de adequabilidade dos valores propostos pelos convenentes. De fato, tais procedimentos constituem exigências normativas, conforme destacado abaixo:
 (...) 
15. As constatações feitas pela equipe de auditoria, a partir do exame dos 21 convênios celebrados entre 2008 e 2010 que fizeram parte da amostra, não deixam dúvidas de que as irregularidades existiram, tendo sido constatadas em todos eles. Deve-se avaliar agora a responsabilidade por elas e se as circunstâncias presentes ensejam a aplicação de sanções aos agentes considerados responsáveis. 
16. A unidade técnica atribuiu responsabilidade e propôs a aplicação de multa aos seguintes agentes: 
 (...) 
- Martvs Antônio Alves das Chagas, Secretário de Políticas de Ações Afirmativas, por ter aprovado o plano de trabalho de doze convênios;
 (...) 
23. Apesar de reconhecermos a insuficiência e a incompletude das orientações emanadas pela direção superior da secretaria, o anexo ao Memorando 152/SUBPLAN/SEPPIR/PR mostrava que era competência das secretarias finalísticas a emissão do parecer técnico. A análise conjunta deste memorando e do Memo Circular 1/2006, mencionados pelos próprios responsáveis em suas razões de justificativa, evidenciam que nesse parecer técnico deveria ser analisada a capacidade do convenente e a viabilidade do projeto apresentado. Aliás, o próprio Sr. Alexandro da Anunciação Reis, então Subsecretário de Políticas para Comunidades Tradicionais, reconhece isso em suas razões de justificativa (peça 101, fl. 6) :
 (...) 
24. Assim, verifica-se que havia orientação, consubstanciada no Memo Circular Gabinete/Seppir 1/2006 e no Memorando 152/SUBPLAN/SEPPIR/PR, para que os titulares das secretarias finalísticas emitissem pareceres técnicos contemplando a análise da viabilidade do projeto, da capacidade técnica e operacional do convenente e da adequabilidade dos preços propostos. Reconheço que essa orientação deveria estar contemplada em normativo mais claro e completo, mas não há como se afastar a responsabilidade desses agentes pela emissão dos pareceres sem que abordassem tais aspectos, de tanta relevância na celebração de um convênio. 
25. Destaque-se que em todos os 21 convênios analisados foram detectadas tais irregularidades, configurando assim uma omissão generalizada na análise técnica das propostas apresentadas pelos interessados. Trata-se de situação particularmente grave em um órgão cuja principal forma de execução de suas políticas é a celebração de convênios. Dessa forma, considero pertinente a aplicação de multa aos Srs. Martvs Antônio Alves das Chagas e Alexandro da Anunciação Reis, que foram os agentes responsáveis pela emissão dos pareceres técnicos no âmbito da Secretaria de Políticas de Ações Afirmativas e da Secretaria de Políticas para Comunidades Tradicionais, respectivamente.
6.8.	Este Tribunal há muito já delibera e decide pela necessidade de constar dos pareceres técnicos as avaliações quanto às condições técnicas e operacionais de entidades privadas para a consecução e gestão do objeto de convênios. 
6.9.	É entendimento pacífico, no âmbito desta Corte, que o convenente deve demonstrar reais condições para consecução do objeto e o concedente se abster de celebrar convênio com quaisquer entidades ou associações incapazes de comprovar que possuem condições para executar objeto pactuado, exigindo documentos que evidenciem experiência e capacidade na realização de atividades da mesma natureza (v.g. Decisão 194/99 - Plenário, Acórdão 722/2003-TCU-Plenário, Acórdão 2093/2004-TCU-Plenário, Acórdão 2261/2005-TCU-Plenário, Acórdão 530/2007-TCU-Plenário, Acórdão 1933/2007-TCU-Plenário, Acórdão 794/2009-TCU-Plenário, Acórdão 3012/2009-TCU-Plenário; Acórdão 2814/2006-TCU-Primeira Câmara, Acórdão 1162/2007-TCU-Primeira Câmara, Acórdão 1847/2010-TCU-Primeira Câmara; Acórdão 958/2008-TCU-Segunda Câmara, Acórdão 5078/2009-TCU-Segunda Câmara, Acórdão 6527/2009-TCU-Segunda Câmara, Acórdão 2797/2010-TCU-Segunda Câmara, Acórdão 2712/2012-TCU-Segunda Câmara) 
6.10. Entende-se que ao celebrar convênios devem ser verificadas as reais condições técnicas e operacionais da convenente para a execução e gestão do objeto da avença, entendendo-se como tal as condições administrativas (instalações e recursos materiais) , financeiras, técnicas, operacionais, experiência em executar objetos semelhantes, existência de pessoal qualificado, necessárias à fiel execução do objeto conveniado, e fazer constar o exame dos pareceres técnicos emitidos, questão esta já decidida no TC-Processo 015.192/2011-3.
6.11. Na avaliação da gravidade conduta, o Ministro-Relator deste processo constatou que do orçamento total do órgão público, 72% dos recursos foram empregados em transferências voluntárias. Diversos pactos firmados, conforme já definido no TC-Processo 015.192/2011-3, continham vícios na celebração, a exemplo da 'ausência da devida avaliação da capacidade técnica e operacional do convenente, em afronta ao disposto no art. 1º, § 2º, art. 6º, inciso VII, art. 22 c/c o art. 31 da Portaria Interministerial MP/MF/CGU 127/2008', e 'sem a devida análise da adequabilidade dos preços dos projetos propostos, de modo a assegurar a alocação eficiente e efetiva dos recursos orçamentários, em desacordo com o art. 35, § 1º, da Lei 10.180/2001 e com o art. 31, c/c o art. 21, inciso VI, da Portaria Interministerial MP/MF/CGU 127/2008'.
6.12. Entende-se, portanto, que as razões recursais não são suficientes para afastar o juízo de valor feito no acórdão recorrido e reverter o julgamento irregular das contas. 
CONCLUSÃO
7.	Das análises anteriores, conclui-se que:
	a) No tocante à prescrição do débito: 
	a.1) em decorrência do sentido e alcance do art. 37, § 5º, da Constituição Federal, definidos pelo STF no julgamento do Recurso Extraordinário 636.886, é prescritível a pretensão reparatória exercida pelo tribunal de contas. Os fundamentos da decisão e a ausência de ressalvas na enunciação da tese permitem concluir que a ação de ressarcimento pode se desenvolver a qualquer tempo, na hipótese de condutas dolosas, apenas no âmbito judicial, sujeitando-se à prescrição na esfera administrativa;
	a.2) até que sobrevenha norma específica para disciplinar a prescrição relativa à atuação do tribunal de contas, entende-se aplicável o regime previsto na Lei 9.873/1999. Referida lei contempla parâmetros que preponderam no conjunto de normas de direito público e que são compatíveis com o rito do processo de controle externo, e já é utilizada pelo STF para estabelecer limitação temporal ao exercício da pretensão punitiva pelo TCU;
	a.3) aplicando-se os parâmetros tanto do Acórdão 1441/2016-TCU-Plenário, quanto da Lei 9.873/1999 à situação em exame, verifica-se que se operou a prescrição.	
	b) as razões recursais acerca da falta de condições estruturais da Seppir não são suficientes para elidir a responsabilidade do então gestor e afastar o julgamento pela irregularidade das contas;
7.1.	Com base nessas conclusões, propõe-se reconhecer a ocorrência da prescrição e dar provimento ao recurso.
PROPOSTA DE ENCAMINHAMENTO
8.	Ante o exposto, com fundamento nos arts. 32, I e 33, da Lei 8.443/92 c/c o art. 285, caput, do RI-TCU, submetem-se os autos à consideração superior, propondo-se:
a) reconhecer a ocorrência da prescrição, sob a égide da Lei 9.873/1999, e alterar o item 9.2 do acórdão recorrido, julgando as contas de Martvs Antônio Alves das Chagas regulares com ressalvas; 
b) caso superada a preliminar acerca da prescrição, conhecer do recurso e, no mérito, negar-lhe provimento;
c) informar ao (s) recorrente (s) e demais interessados do acórdão a ser proferido, destacando que o relatório e o voto que o fundamentam podem ser acessados por meio do endereço eletrônico www.tcu.gov.br/acordaos. 
5.	A proposta de encaminhamento foi endossada pelo diretor da subunidade, que despachou os autos por delegação de competência do titular da unidade técnica (peça 68) , registrando-se tão somente discordância das manifestações do auditor no tocante à ausência de audiência válida no presente processo, pois que o procedimento adotado pela unidade técnica, bem como pelas instâncias seguintes amoldam-se aos ditames contidos na Súmula/TCU 288, in verbis: "O julgamento pela irregularidade de contas ordinárias ou extraordinárias prescinde de nova audiência ou citação em face de irregularidades pelas quais o responsável já tenha sido ouvido em outro processo no qual lhe tenha sido aplicada multa ou imputado débito". 
6.	Na sequência, o parecer do Ministério Público junto ao TCU (peça 69) , na pessoa do Procurador Marinus Eduardo de Vries Marsico, manifesta, na essência, concordância com a proposta de mérito alvitrada pela SERUR, com a ressalva apontada pelo Diretor da Unidade Técnica e o ligeiro ajuste reproduzido adiante:
"...
	A irregularidade das contas ordinárias do recorrente decorreu exclusivamente da condenação que lhe foi imposta pelo Acórdão 3402/2013-TCU-Plenário (peça 119 do TC Processo 015.192/2011-3) , por meio do qual, o Tribunal, ao apreciar relatório de auditoria, aplicou multa ao responsável. Cumpre ressaltar que, em conformidade com o disposto na Súmula/TCU 288 ('o julgamento pela irregularidade de contas ordinárias ou extraordinárias prescinde de nova audiência ou citação em face de irregularidades pelas quais o responsável já tenha sido ouvido em outro processo no qual lhe tenha sido aplicada multa ou imputado débito') , não houve a audiência do responsável no presente processo, uma vez tal procedimento fora realizado no TC Processo 015.192/2011-3. 
Ao analisar o feito na instrução que integra a peça 67, o auditor-instrutor da SERUR concluiu que tanto pelos critérios estabelecidos pelo Acórdão 1441/2016-TCU-Plenário quanto pela disciplina prevista na Lei 9.873/1999 teria ocorrido a prescrição. Em consequência, propôs que a prescrição fosse reconhecida pelo Tribunal e que o item 9.2 do acórdão recorrido fosse alterado, julgando-se regulares com ressalva as contas do recorrente. Alternativamente, na hipótese de não ser acolhida a preliminar de prescrição, sugeriu que fosse negado provimento ao recurso.
No que se refere ao exame da prescrição pelos parâmetros do Acórdão 1441/2016-TCU-Plenário, o entendimento do auditor, contrariando o enunciado da Súmula 288/TCU, foi o de que haveria a necessidade de se ouvir o responsável em audiência para que fosse condenado, o que não ocorreu no presente processo. Como se passaram mais de 10 anos entre o termo inicial e o evento que interromperia o prazo prescricional - no caso, a audiência do responsável ainda inexistente -, a prescrição teria se consumado.
Durante muito tempo, em casos como o ora analisado, defendemos, tal qual o auditor da SERUR, a necessidade de uma nova audiência para que o responsável justificasse, no conjunto de sua gestão, os reflexos do ato pelo qual houve a apenação em outro processo. Esse ainda nos parece o encaminhamento mais adequado à situação. Porém, a partir da edição da Súmula 288/TCU, rendemo-nos ao entendimento sumulado pelo Tribunal no sentido de que uma nova oitiva não se faz necessária. Desse modo, dissentindo do auditor-instrutor quanto a esse ponto, pensamos que a audiência realizada no TC Processo 015.192/2011-3 foi válida para fins de julgamento pela irregularidade das contas ordinárias. 
Assim entendido, como a conduta reprovada no TC Processo 015.192/2011-3 ocorreu em 2009 e o ato que ordenou a audiência do responsável ocorreu em 28/8/2012 (peça 65 do TC Processo 015.192/2011-3) , a nosso ver não se consumou a prescrição segundo os critérios estabelecidos pelo Acórdão 1441/2016-TCU-Plenário. 
Nada obstante, ainda em relação à prescrição da pretensão punitiva ou ressarcitória, vimos defendendo, em nossos pareceres, que esta deve se dar segundo a disciplina estabelecida pela Lei 9.873/1999. A nosso sentir, o entendimento presente em diversos julgados do STF, conforme sustentado pela Unidade Técnica, não comporta dúvida quanto à aplicação da linha sedimentada pelo RE 636.886 no tocante à sujeição dos processos de controle aos ditames da Lei 9.873/1999. Nesse contexto, embora tenhamos nos manifestado no parágrafo anterior pela não incidência da prescrição segundo os critérios definidos no Acórdão 1441/2016-TCU-Plenário, entendemos, de outra forma, que a ocorrência da prescrição intercorrente prevista no §1º do artigo 1º da Lei 9.873/1999 deva ser reconhecida pelo Tribunal, conforme análise realizada pela SERUR. 
No caso presente, por se tratar de tomada de contas ordinária, pensamos que, reconhecida a incidência da prescrição, o encaminhamento deverá contemplar o arquivamento das contas do responsável, sem prejuízo de eventual atuação prospectiva do Controle Externo quando pertinente.
...) " (grifei) 
7.	É o relatório.

Carlos Augusto Magalhaes (164721/OAB-MG), representando Martvs Antonio Alves das Chagas.

Procurador Marinus Eduardo De Vries Marsico.

TOMADA DE CONTAS ORDINÁRIA DO EXERCÍCIO DE 2009. SECRETARIA ESPECIAL DE POLÍTICAS DE PROMOÇÃO DA IGUALDADE RACIAL. IRREGULARIDADES NA GESTÃO DE CONVÊNIOS E NA REALIZAÇÃO DA II CONFERÊNCIA NACIONAL DE PROMOÇÃO DA IGUALDADE RACIAL EM PROCESSOS CONEXOS. CONTAS IRREGULARES DE ALGUNS GESTORES. CONTAS REGULARES DE OUTROS, COM QUITAÇÃO. RECURSO DE RECONSIDERAÇÃO. CONHECIMENTO. RAZÕES RECURSAIS INSUFICIENTES PARA ALTERAR O MÉRITO DO JULGADO. NEGAR PROVIMENTO AO RECURSO. VERIFICAÇÃO DA PRESCRIÇÃO INTERCORRENTE. CONTAS REGULARES. ARQUIVAMENTO.

TOMADA DE CONTAS (TC)

Secretaria de Recursos (Serur); Unidade de Auditoria Especializada em Governança e Inovação (AudGovernança).

Inicialmente, registro que, na forma do art. 153 do RI/TCU, os presentes autos passaram à minha relatoria, em sucessão ao Ministro Raimundo Carreiro.
2.	Em exame recurso de reconsideração às contas ordinárias de 2009 da Secretaria Especial de Políticas de Promoção da Igualdade Racial - Seppir interposto pelo Sr. Martvs Antonio Alves das Chagas (peça 47) contra o Acórdão 2329/2021-TCU-Plenário (peça 32) , relator Ministro Jorge Oliveira, por meio do qual este Tribunal tão somente julgou irregulares suas contas, sem a condenação ao pagamento de débito ou multa.
3.	O julgamento pela irregularidade das contas decorreu exclusivamente da condenação que lhe foi imposta pelo Acórdão 3402/2013-TCU-Plenário (peça 119 do TC Processo 015.192/2011-3) , por meio do qual o Tribunal, ao apreciar relatório de auditoria, aplicou multa ao responsável, em decorrência da aprovação do plano de trabalho dos Convênios 707135, 707874, 716844, 720345, 732205, 748023, 748024, 749206, 749722, 749723, 751103 e 751132, sem a devida análise da viabilidade técnica e econômica dos projetos propostos, em desacordo com o art. 1º, § 2º, art. 6º, inciso VII, art. 22 e art. 31 da Portaria Interministerial MP/MF/CGU 127/2008, e sem a devida análise da adequabilidade dos preços dos projetos propostos, de modo a assegurar a alocação eficiente e efetiva dos recursos orçamentários, em desacordo com o art. 35, § 1º, da Lei 10.180/2001, e com o art. 31 c/c o art. 21, inciso VI, da Portaria Interministerial MP/MF/CGU 127/2008.
4.	As razões recursais cingem-se tão somente ao fato de que a falta de condições estruturais da Seppir seria suficiente para elidir a responsabilidade do então gestor e afastar o julgamento pela irregularidade das contas.
5.	Os presentes autos foram sobrestados em 1/11/2012, por despacho da então Relatora (peça 25) , Ministra Ana Arraes, até que ocorresse deliberação de mérito no referido processo TC-Processo 015.192/2011-3 e no TC-Processo 027.616/2010-0, para avaliar possível repercussão dos processos conexos no julgamento das contas ordinárias de 2009 da Seppir. 
6.	Ao analisar o feito em 4/6/2021, peça 67, o auditor da SERUR concluiu que pela disciplina prevista na Lei 9.873/1999 teria ocorrido a prescrição. Em consequência, propôs que a prescrição fosse reconhecida pelo Tribunal e que o item 9.2 do acórdão recorrido fosse alterado, julgando-se regulares com ressalva as contas do recorrente. Alternativamente, na hipótese de não ser acolhida a preliminar de prescrição, sugeriu que fosse negado provimento ao recurso.
7.	O diretor da subunidade, por delegação de competência do titular da unidade técnica, endossou a proposta de encaminhamento (peça 68) , registrando tão somente discordância das manifestações do auditor no tocante à ausência de audiência válida no presente processo, uma vez que tal procedimento fora realizado no TC Processo 015.192/2011-3, em conformidade com o disposto na Súmula/TCU 288. 
8.	Por sua vez, o parecer do MP/TCU, na pessoa do Procurador Marinus Eduardo De Vries Marsico, manifesta, na essência, concordância com a proposta de mérito alvitrada pela SERUR, com as considerações apontadas pelo Diretor da Unidade Técnica, no sentido do reconhecimento da incidência da prescrição, sugerindo, entretanto, que o encaminhamento deverá contemplar o arquivamento das contas do responsável, sem prejuízo de eventual atuação prospectiva do Controle Externo quando pertinente. 
9.	Acerca da admissibilidade, ratifico a decisão monocrática do antigo relator, Ministro Raimundo Carreiro (peça 52) , no sentido de conhecer do recurso, porquanto cumpridos os requisitos previstos na legislação. 
10.	No mérito, acolho as propostas convergentes no sentido do reconhecimento da prescrição, que, a meu ver, se adequam ao novo regramento a partir da edição da Resolução TCU 344/2022.
11.	O auditor da Serur identificou movimentações processuais que interromperam a contagem do prazo da prescrição e concluiu que entre os eventos " (2) " e " (3) " transcritos abaixo decorreram mais de três anos, o que configuraria a ocorrência da prescrição intercorrente, e acrescentou que não se encontrou nos presentes autos, nem nos autos do TC Processo 015.192/2011-3,  entre 4/12/2013 (peça 119, do TC Processo 015.192/2011-3) e 5/7/2021 (peça 28 dos presentes autos) , nenhum ato que configurasse apuração inequívoca dos fatos em relação ao recorrente:
		Evento
	Data
	Ato inequívoco de apuração
	Localização no Processo

	 (1) 
	17/2/2012
	Pronunciamento de unidade técnica desta Corte propondo diligência
	Peça 7

	 (2) 
	4/12/2013
	Acórdão 3402/2013-TCU-Plenário
	Peça 119, do TC Processo 015.192/2011-3

	 (3) 
	5/7/2021
	Instrução de unidade técnica desta Corte
	Peça 28

12.	O trânsito em julgado da multa aplicada ao Sr. Martvs Antonio Alves das Chagas por meio do Acórdão 3402/2013-TCU-Plenário, TC Processo 015.192/2011-3, ocorreu em 7/4/2015, conforme peça 19 do TC Processo 017.113/2015-6, processo de Cobrança Executiva CBEX, autuado em 16/7/2015. 
13.	Ainda no âmbito do TC Processo 015.192/2011-3, o Sr. Martvs Antonio Alves das Chagas requereu, em 7/7/2022, a quitação da dívida em razão do recolhimento integral da multa que lhe foi aplicada, e que foi executada por meio do processo nº 0001957-21/2017-4.01.3801, que tramitou junto ao TRF1, Subseção Judiciário da Cidade de Juiz de Fora - MG (peças 277, 278 e 279 do TC Processo 015.192/2011-3) .
14.	Em relação às causas impeditivas ou suspensivas da prescrição, nos termos do art. 7º da Resolução TCU 344/2012, observo que após o trânsito em julgado do Acórdão 3402/2013-TCU-Plenário, TC Processo 015.192/2011-3 inexistem registrados nos autos fatos que justificassem a permanência do sobrestamento da apreciação das contas do recorrente. 
15.	A inexistência de causas interruptivas, impeditivas ou suspensivas da prescrição, nos termos dos arts. 5º, 6º e 7º da Resolução 344/TCU, impõe, em consonância com os pronunciamentos da Serur e parecer do MP/TCU, o reconhecimento da prescrição. 
16.	Quanto aos efeitos do reconhecimento da prescrição, a questão foi tratada de modo bastante aprofundado em parecer emitido pelo Procurador Sérgio Ricardo Costa Caribé nos autos do TC Processo 011.246/2016-2, do qual trago o seguinte fragmento:
"...
134. Em meu sentir, no caso de contas ordinárias, o reconhecimento da ocorrência da prescrição da pretensão de ressarcimento deve redundar na desconsideração daqueles atos e fatos - especificamente alcançados pela prescrição - no julgamento meritório da gestão. Esses, assim, não devem influenciar na avaliação do mérito da gestão do responsável, tampouco servir como fundamento para a aplicação de qualquer sanção ao administrador, ressalvada a possibilidade de ciência, recomendações e determinações, dado o caráter corretivo dessas providências.
135. Desse modo, havendo a prescrição da pretensão de ressarcimento, a Corte de Contas, no exercício da competência prevista no art. 71, inciso II, da Constituição, deve julgar as contas anuais dos gestores da administração direta e indireta, mas desconsiderando, para efeito de débito ou como motivo para a irregularidade das contas e para a aplicação de sanção, os atos e fatos alcançados pela prescrição. 
136. Isso porque, no julgamento de contas ordinárias, por dever constitucionalmente imposto (art. 71, inciso II) , a Corte de Contas tem que apreciar a gestão de administradores públicos durante um certo exercício. Para tanto, faz-se necessário ponderar se determinados atos ou fatos devem influenciar na análise de mérito da gestão. Para este membro do Parquet especializado, na formação de convicção a respeito da regularidade ou não da gestão, em atendimento aos princípios da ampla defesa e do contraditório, bem assim da estabilidade social e segurança jurídica, faz-se necessário excluir os atos e fatos alcançados pela prescrição das pretensões de ressarcimento e sancionatória".  
17.	Entendo, na mesma direção escudada pelo Procurador nos autos do TC Processo 011.246/2016-2, que, no presente caso, a irregularidade apurada no TC Processo 015.192/2011-3 não deve influenciar no juízo de mérito da gestão do responsável em razão de ter sido alcançada pela prescrição intercorrente antes mesmo da prolação do acórdão recorrido. 
18.	Registro que as presentes contas se enquadram na exceção inserida no parágrafo único do art. 12 da Resolução TCU 344/2022. 
19.	Quanto às razões recursais acerca da falta de condições estruturais da Seppir, acompanho as conclusões da unidade técnica e do MP/TCU, no sentido de que não são suficientes para elidir a responsabilidade do então gestor, razão pela qual incorporo seus fundamentos às minhas razões de decidir.
20.	Com essas considerações, e tendo em vista que o julgamento pela irregularidade das contas decorreu exclusivamente da condenação que lhe foi imposta pelo Acórdão 3402/2013-TCU-Plenário (peça 119 do TC Processo 015.192/2011-3) , em razão de atos e fatos que não devem influenciar no juízo de mérito da gestão do responsável em razão da ocorrência da prescrição intercorrente, nos termos do art. 8º da Resolução TCU 344/2022, acompanho, na essência, a proposta formulada pela unidade técnica, secundada pelo MP/TCU, sem prejuízo de observar que as contas do Sr. Martvs Antonio Alves das Chagas devem ser julgadas regulares.
21.	Por fim, não cabe, nos termos do art. 281 do RI/TCU, o aproveitamento do recurso apresentado aos demais responsáveis que tiveram contas julgadas irregulares pelo Acórdão 2329/2021-TCU-Plenário, haja vista tratar-se de fatos, embora assemelhados, diferentes.
22.	Assim, voto para que o Tribunal acolha o acórdão que ora submeto a este Colegiado.
TCU, Sala das Sessões, em 15 de fevereiro de 2023.
ANTONIO ANASTASIA 
Relator